臺灣士林地方法院刑事判決　　　　　　　　　　　　　八十九年度自字第一八七號
　　自　訴　人　己○○○
　　被　　　告　乙○○
右列被告因詐欺案件，經自訴人提起自訴，本院判決如左：
    主  文
乙○○無罪。
    理  由
一、自訴意旨略以：被告乙○○與丙○○（按因其所涉詐欺案件，業經法務部調查局
    臺北市調查處於民國八十八年十月二十五日移送臺灣士林地方法院檢察署檢察官
    開始偵查，自訴人己○○○對丙○○所涉同一案件，於檢察官開始偵查後之八十
    九年七月二十一日再行自訴，違背同一案件，經檢察官依法開始偵查後，不得再
    行自訴之規定，業於九十年十月二十二日判決自訴不受理確定）共同意圖為自己
    不法之所有，於八十五年九月向自訴人己○○○誑稱網路教學獲利之前景良好，
    而向其招攬投資二十一世紀網路大學，使自訴人陷於錯誤，於同年九月二十五日
    交付丙○○新臺幣（下同）七百五十萬元以認購百分之二十五之股份，並簽訂投
    資契約，惟被告乙○○與丙○○於簽約收款後，即屢次推拖，遲遲不將自訴人所
    認股份股票交出，並且未將籌設二十一世紀網路大學之財務資料交自訴人查閱，
    直至八十六年六月二十日，被告乙○○與丙○○偕同案外人甲○○出面保證誑稱
    願支付華威、華達公司股票予自訴人，用以抵償之前交付之七百五十萬元，並由
    甲○○交付「股款繳款書」一紙予自訴人作為擔保，而被告乙○○與丙○○及甲○○遲至八十八年二月，始將華威公司股票過戶三百七十五張予自訴人，然華威
    公司已於八十七年十二月間週轉不靈，自訴人至此始知受騙，因認被告乙○○涉
    有刑法第三百三十九條第一項之詐欺罪嫌。
二、按犯罪事實應依證據認定之，無證據不得推定其犯罪事實；不能證明被告犯罪者
    ，應諭知無罪之判決，刑事訴訟法第一百五十四條、第三百零一條第一項分別定
    有明文。又事實之認定，應憑證據，如不能發現相當證據，或證據不足以證明，
    自不能以推測或擬制之方法，以為裁判基礎；認定不利於被告之事實，該依積極
    證據，苟積極證據不足為不利於被告事實之認定時，即應為有利於被告之認定，
    更不必有何有利之證據，最高法院亦著有四十年台上字第八六號、三十年上字第
    八一六號判例足資參照。
三、又按刑法第三百三十九條第一項之詐欺罪，必須行為人自始基於不法所有之意圖
    ，以詐術使人交付財物，始能構成，若行為人所用之方法，不能認為詐術，亦不
    致使人陷於錯誤，則不得遽以該罪相繩。訊據被告乙○○固坦承曾向自訴人己○○○談及投資網路教學，惟堅決否認有自訴人所指之詐欺犯行，辯稱：伊自八十
    年間起，請自訴人擔任伊小孩之褓姆，伊每天帶小孩至自訴人住處託她照顧，一
    直帶到八十六年年初左右，在八十五年間，因帶小孩到自訴人家中彼此談天談到
    投資一事，伊當時係國家補習班之股東，並擔任授課老師，大股東是甲○○及王
    振年，因補習班被劃分為八大行業，由於補習班老舊，須要資金整修，於八十五
    年六月間時，補習班老師有製作講義，電腦公司之人員表示可以將講義內容建檔
    到電腦內，可以用網路教學之方式來降低學生到補習班上課的費用，如到補習班
    上課一學期學費要五萬五千元，若以網路教學合計只需二萬八千元，當時是在自
    訴人家裡談，因自訴人照顧之三個小孩在場太吵，當時我和丙○○乃建議自訴人
    換個地方談，並建議自訴人家人也來談，以免自訴人不懂，所以自訴人的女兒戊○○也有一起來談，我們六月初在「滷蛋咖啡廳」談，一共四個人，當時談的內
    容就是說明大環境的情形，提到要把補習班之授課內容拿到網路去教學，但當時
    沒有談到投資金額及執行的問題，之後係丙○○與自訴人簽訂投資契約並收取款
    項，伊事前並不知情，與伊無關，伊未參與，且於八十五年十月初成立網路補習
    班，伊負責編寫講義，補習班是由甲○○負責，網路補習班之經營型態是由學生
    繳學費，可以少繳傳統補習班之學費，補習班有電腦教室，只有在補習班內才可
    以使用，使用密碼卡才可以看補習班的講義內容，並有販賣有講義內容的卡片給
    學生，這些內容只可以在補習班看，不可以拷貝，也不可以在家看，網路補習班
    係由華達公司來經營等語。
四、經查：
  (一)被告乙○○得知甲○○有意將傳統補習班之教學方式，改為以電腦網路之方式來
    教學，而與丙○○二人與自訴人偶然談及投資一事時告知上開情況，並請自訴人
    之女兒戊○○一同前往咖啡廳談，當時只談到補習班教學方式轉型之大環境趨勢
    ，確實未談到要自訴人投資之金額及占有多少股份等情，業據證人甲○○於本院
    調查時證述：「（二十一世紀網路大學是你的構想？）是的，（你是在何時有二
    十一世紀網路大學的構想？）民國八十四年間，因為當時補習班面臨改革，有賦
    稅、防火牆及教育改革的問題，所以我構想轉型，在八十四、五年間，我的補習
    班經營的很好（見本院八十九年十月十八日訊問筆錄）；（你設立的網路大學公
    司如何推展業務？）我在南陽街有開過十四家補習班，我只是把傳統的補習班，
    把它變更成網路教學，裡面的教材和內容跟修版的內容都已經完成，時間耗了十
    六年，人力花了六百多人，地方我們使用了六十間教室，將近有三、四十坪的兩
    個網路公司，內容也有展示過，我們花了七億元建構網路，公司內有五、六十個
    員工，外面還有策略聯盟，還有打字的員工，必須進行轉檔、研發、產品測試，
    這些工程都是由公司的員工和國外研發人員全部包下來作，在八十七年已經全部
    完成並對外發表（見本院八十九年十一月二十一日訊問筆錄）」等語詳盡，並經
    證人戊○○於本院調查時證述：「（自訴人去天母咖啡廳談投資網路的事知道否
    ？）我知道，我在場，（為何會一同去？）他們（按指被告乙○○及丙○○）表
    示要報一個投資消息給我母親，當時是在我家裡偶然談到投資的事，然後丙○○
    夫妻二人就約我母親去咖啡廳，我母親就找我一同前往，（己○○○為何會陪同
    一起前往？）被告二人（按指被告乙○○及丙○○）找她去的，我不知道她為何
    要去，他們是找我去聽聽看，我就和母親一同前往，（在咖啡廳談到何內容？）
    談到補習班的事說很賺錢，有說要另外成立網路大學，是穩賺不賠的，說有前景
    ，投資的金額及多少股份沒有談到（見本院九十一年一月二日訊問筆錄）」等語
    詳實，足認被告乙○○確實知悉甲○○有意將傳統補習班轉型，並構想成立二十
    一世紀網路大學，以電腦網路教學之方式取代補習班之傳統上課方式，其乃將此
    結合電腦網路與補習班之新興經營型態之資訊，在一般正當之社交場合告知自訴
    人，已無不當之處，且其僅只於表示有前景，應係穩賺不賠，但未趁勢藉詞要求
    自訴人應即拿出款項投資入股，衡情亦屬報告一新興投資管道之建議及參考性質
    ，尚難認其有藉投資為詞向自訴人詐欺。
  (二)被告乙○○固曾向自訴人談及將補習班之授課內容以電腦網路的方式來教學，應
    有前景，惟其並未向自訴人談到投資之金額及佔有股份之多寡，已如前述，之後
    則係丙○○與自訴人簽訂投資契約及收取投資款之事實，已據自訴人己○○○自
    承：「七百五十萬元我是交給丙○○，（錢是何時給的？）第一次是在簽約前給
    的，九月十日是拿支票，金額是二百萬，地點在我家，我拿給丙○○，當時只有
    她一人，她沒有開收據給我，第二次是約九月十五日至二十日給的，是現金六十
    萬給丙○○，地點在我家，也是只有她一人來，沒有開立收據，第三次是九月二
    十五日簽約當日，她有帶律師到我家共二人，我開立四百九十萬的支票給她，開
    支票當日，律師寫契約書給我，沒有開收據，契約書上加註的字（按指丙○○簽
    名收受自訴人給付面額四百九十萬元之支票一紙無誤）是丙○○寫的（見本院九
    十一年一月二日訊問筆錄）」等語無訛，並參以自訴人所提出之投資契約書影本
    ，亦見係由丙○○與自訴人己○○○所簽訂，足見確係由丙○○與自訴人簽訂投
    資契約書及收取投資款項。再者，丙○○之所以邀約自訴人投資，係丙○○經甲○○之同意後，始邀約自訴人投資七百五十萬元，且丙○○為華達公司名義上之
負責人，其乃依甲○○之指示出面與自訴人簽訂投資契約及收取投資款，且將收
    取之投資款交給甲○○之事實，業經丙○○供述：「（是你與自訴人簽約的？）
    是的，因為當初律師帶我去的，是律師叫我去收錢，因為我當時是補習班的會計
    ，（是你跟自訴人招募這些投資金？）她是我小孩的奶媽，我們當時有做補習班
    ，要成立網路公司，自訴人看好要投資，問我可否投資，我並沒有辦法自己決定
    ，我忘記我問了誰，當時是一個團隊（見本院八十九年十月十八日訊問筆錄）；
    （自訴人交給你的金額，是否如自訴人所述？）是的，我收到後就直接轉交給公
    司，我只是補習班的會計，我當時和一位律師一起去收錢，我記得後來我把錢和
    票都交給甲○○，因為當時華威、華達都是他在負責（見本院九十年三月二十一
    日訊問筆錄）」等語在卷，並經證人甲○○證稱：「（本案的自訴人有無投資？
    ）有的，她是在民國八十四年底或八十五年初時，因為那時看好公司的遠景才投
    資的，不是我邀她投資的，她是我小孩的奶媽，是丙○○邀她投資的，她投資了
    六、七百萬元，這些錢都進了公司，而且花在公司的建構上；（自訴人參與二十
    一世紀網路大學的投資時，丙○○與自訴人簽約的原因？）當初己○○○與丙○○簽約，是因為己○○○是丙○○孩子的奶媽，己○○○得知網路大學的計畫後
    ，透過丙○○問我可否投資，我說可以，就由律師和丙○○到己○○○住處簽約
    ，當時因為我很忙，所以就由丙○○出面簽約，當時丙○○是董事長，所以就由
    她簽約（見本院八十九年十月十八日訊問筆錄）」等情詳盡，又甲○○係華達及
    華威公司之實際負責人並且負責公司財務之週轉乙節，除據丙○○供承：「當時
    華威、華達都是他（按指甲○○）在負責（見同上九十年三月二十一日訊問筆錄
    ）」上情外，證人甲○○亦稱：「被告二人（按指乙○○及丙○○）也都知道公
    司由我週轉財務的情形（見本院八十九年十月十八日訊問筆錄）」，並依證人丁○○證述：「（你與華達、華威公司有何關係？）我是由一位侯先生介紹買華威
    公司的股票，：：：我投資了好幾千萬元，有證據的部分有一千四百多萬元，我
    在公司掛名華威公司的副總經理，我有幫他賣股票，還有招攬補習班業務，因為
    甲○○說要做一個網路大學，做網路大學教學，甲○○說有一個關係企業華達公
    司要我掛董事長要做策略聯盟，我當時騎虎難下，因為錢都投下去了，所以就同
    意，但我並沒有實際負責華達公司的業務；我進公司以後，甲○○才說公司有問
    題，要請我們調錢，找親友買公司未上市的股票投資；（是否知道二家公司的財
    務是由誰負責？）是由甲○○負責（見本院八十九年十月十八日訊問筆錄）」等
    語，甚且自訴人於八十六年三月間起擔任甲○○之小孩之褓姆後，甲○○亦趁機
    央求自訴人邀約他人投資華威及華達公司，復據自訴人陳明：「（甲○○要你找
    別人投資何事？）投資華威公司、華達公司及高雄的彩券，（你何時幫甲○○帶
    小孩？）八十六年的三月初時，即將小孩子託我照顧，（是否有問他華威公司、
    華達公司和二十一世紀網路大學有何關係？）有，他到我家時，要我找別人投資
    ，我會問他，他表示我不懂不用問這麼多，他會找丙○○和我說（見本院九十一
    年四月十九日訊問筆錄）」等語無訛，從而，甲○○既係華威及華達公司之實際
    負責人，並欲經營網路大學，且由其負責財務之週轉及籌措，又一再要求他人投
    資，則其同意本件自訴人投資後，即指示丙○○出面與自訴人簽訂投資契約及代
    為收取投資款，洵屬合於情理，更何況自訴人所提出之甲○○於八十六年六月二
    十日所出具之股款繳款書，其上亦明確記載：因自訴人參加華達公司七百五十萬
    元，由於業務之擴充，所以自訴人擁有華威公司股票三百七十五張，共價值七百
    五十萬元，另同時擁有華達公司股票三百張，價值三百萬元等內容，益見自訴人
    投資之本件七百五十萬元，確係經由丙○○之手交予甲○○，否則甲○○豈有無
    端出具上開股款繳款書予自訴人之理。綜上所述，本件實際邀約自訴人投資七百
    五十萬元並簽訂投資契約及收取款項者，既係丙○○與甲○○二人，被告乙○○
    辯稱未參與乙節，應堪採信。
  (三)依自訴人提出之投資契約書之第七條所載：「甲（按即丙○○）、乙（按即自訴
    人）雙方同意，嗣籌辦二十一世紀網路大學之公司申請許可時，另行依法簽訂契
    約，其內容悉依公司法、公司章程暨其他相關法令規定。甲方保證乙方依本契約
    所擁有之權益，在另行簽訂契約時，絕無減損。」可見丙○○與自訴人簽約時所
    稱之二十一世紀網路大學，須另行籌設公司辦理，且所謂之「二十一世紀網路大
    學」即係欲籌設之公司所欲經營之主要商品名稱，再觀之被告乙○○所提出之華
    達公司之文宣資料一紙（附於本院卷三），其中公司簡介中亦詳述：「華達公司
    結合了補習界、電腦界及學校教學多年經驗之碩士、博士，為提昇傳統的教學及
    倡導教育文化新知並且開闢萬象資料庫而為使用者，勾劃出一跨世紀完整的互動
    資訊網路，這些最新最完整之資料，均將呈現於華達公司的『二十一世紀網路大
    學』中」，並佐以丙○○、甲○○及丁○○之前揭陳述，顯見「二十一世紀網路
    大學」即係華達公司所欲經營之網路教學之主要業務，亦即為華達公司經營之主
    要商品名稱，並非獨立之公司名稱，從而自訴人另稱其所欲投資之對象係「二十
    一世紀網路大學」與華達公司無關云云，恐有誤會。
五、末按，認定犯罪所憑之事證，必須基於吾人一般社會生活經驗認為大致可信，且
    除認定被告犯罪之外，無從本於同一事證為其他有利於被告之合理推斷，始足據
    為有罪判決之心證基礎，苟無確切足以證明行為人自始具有不法所有意圖之積極
    證據，自不得率先推定被告心存犯罪故意，而令其自證無罪之義務。綜合上述證
    據及情節，被告乙○○既未參與實際邀約自訴人投資七百五十萬元及簽訂投資契
    約以及收取款項，其之前縱有向自訴人提及網路大學之相關資訊，亦僅屬報告投
    資訊息之建議或參考，尚難遽認其有詐欺之犯意及手段之施用，自訴人指被告乙○○以招攬投資向伊詐騙，洵乏確據，本件既無從認定被告乙○○有詐欺之犯意
    及施用詐術之行為，自與詐欺取財罪之構成要件不符，即難以該罪相繩。又被告
    乙○○未持有自訴人投資之七百五十萬元，亦非為自訴人處理事務，自無侵占或
    背信之可言，併予敘明。此外，復查無其他積極確切之證據，足資證明被告乙○○有自訴人所指之詐欺犯行，因認不能證明其犯罪，揆諸前揭說明，自應為其無
    罪之諭知。
據上論斷，應依刑事訴訟法第三百四十三條、第三百零一條第一項，判決如主文。
中      華      民      國    九十一    年      七      月    二十六    日
                                    臺灣士林地方法院刑事第三庭
                                          法  官  曾  家  貽
右正本證明與原本無異
如不服本判決應於送達後十日內向本院提出上訴狀
                                          書記官
中      華      民      國    九十一    年      七      月    二十六    日
